臺灣高等法院臺中分院刑事判決　　　　95年度上訴字第2593號
上　訴　人
即　被　告　丁○○
指定辯護人　本院公設辯護人　丙○○
上列上訴人即被告因擄人勒贖案件，不服臺灣臺中地方法院95年
度重訴緝字第471號，中華民國95年10月12日第一審判決（起訴
案號：臺灣臺中地方法院檢察署93年度偵字第17121號），提起
上訴，本院判決如下：
    主  文
上訴駁回。
    犯罪事實
一、丁○○（綽號「阿興」）與莊坤泉（綽號「財哥」，業經臺
    灣臺中地方法院判處有期徒刑9年，現上訴由本院以95年度
    上訴字第1656號審理中）、彭淯鈞（原名彭智巖，綽號「小
    胖」，業經本院判處有期徒刑8年確定，現執行中）、高志
    輝（綽號「企鵝」，另經臺灣臺中地方法院檢察署偵查並發
    布通緝）及一名不詳姓名成年男子，因認渠等花錢自大陸地
    區引進的女子跑到「金絲雀卡拉OK店」（址設臺中市○區○
    ○街166之1號4樓）上班，而心生不悅，遂共謀強擄「金絲
    雀卡拉OK店」副總經理黃俊興以勒取贖款的計劃。渠等共同
    基於意圖勒贖而擄人之犯意聯絡，於民國92年11月16日晚上
    9時許，由高志輝要求彭淯鈞駕駛車號G9-9558號自用小客車
    （該車為不知情的彭淯鈞父親彭光輝所有），搭載莊坤泉、
    丁○○前往「金絲雀卡拉OK店」，莊坤泉並攜帶不詳型式的
    槍枝（未經警方扣押在案，無積極證據證明具有殺傷力，而
    屬槍砲彈藥刀械管制條例所管制的槍枝）、丁○○則攜帶不
    詳刀器假裝為槍枝（未經警方扣押在案，無積極證據證明屬
    槍砲彈藥刀械管制條例所管制的刀械）。莊坤泉、丁○○先
    行進入「金絲雀卡拉OK店」內佯裝消費，彭淯鈞則駕駛上開
    車輛在該店樓下等候，準備伺機強擄該店副總經理黃俊興而
    勒取贖款。莊坤泉、丁○○於該店包廂內，向服務生表示有
    事要找副總經理，適因同為副總經理的乙○○於該日代黃俊
    興的班，遂依服務生的通知前往包廂處理，復因莊坤泉、丁
    ○○並不認識黃俊興，而將乙○○誤認為黃俊興，遂於同日
    晚上10時許，在上開包廂內，由莊坤泉刻意露出衣服內插於
    腰際的不詳型式槍枝，丁○○亦示意其衣服內的不詳刀器為
    槍枝，要求乙○○到樓下商談事情。乙○○認莊坤泉、丁○
    ○均持有槍枝，害怕生命安危，遂任由莊坤泉、丁○○將其
    帶往該店樓下，進入由彭淯鈞駕駛的自用小客車內。斯時曾
    見過黃俊興的彭淯鈞向莊坤泉表示綁錯對象，而該名不詳姓
    名成年男子亦同時以電話連繫莊坤泉表示綁錯對象，惟經過
    商討後，渠等仍當下決定將錯就錯，將同為「金絲雀卡拉OK
    店」副總經理的乙○○強押至車內左後座，由丁○○坐於車
    內右後座負責看管乙○○，莊坤泉則坐於右前座，並由丁○
    ○以事先準備的口罩矇住乙○○的雙眼，再以膠帶貼住口罩
    四周，將乙○○載往大肚山區中二高工地附近。車行期間莊
    坤泉向乙○○恫稱渠等業已挖好一個坑，要求乙○○必須籌
    出新臺幣（下同）1百萬元，否則要把乙○○埋掉。同日晚
    上10時30分許，到達上開預定地點，莊坤泉等人即將矇住乙
    ○○眼睛的口罩及膠帶取下，而該名不詳姓名成年男子亦駕
    車到達該址，與莊坤泉等人會合，並由該名不詳姓名成年男
    子取出空白本票及十行紙，由丁○○強逼乙○○在車內簽發
    金額均為50萬元的借據2張，日期均載明為92年9月20日。期
    間因乙○○簽錯借據的內容，莊坤泉再命彭淯鈞出面要求乙
    ○○重新簽發借據及金額分別為20萬元的本票4張、10萬元
    的本票2張。乙○○簽妥本票及借據後，即由該名不詳姓名
    成年男子取走上開本票6張及借據2張。同日晚上11時許，莊
    坤泉等人再度上車，由丁○○負責駕駛車號G9-9558號自用
    小客車，由彭淯鈞坐於車內右後座負責看管乙○○，莊坤泉
    則坐於右前座。莊坤泉等人再度要求乙○○籌錢付贖始能獲
    釋，彭淯鈞說無論如何，當晚定要籌出10萬元，否則不讓乙
    ○○離開。乙○○遂撥打其所有朋友的電話籌取贖款，惟均
    未能順利撥通電話。乙○○臨時想到友人連志峰，遂告知莊
    坤泉其友人連志峰的地址即臺中縣大里市○○路45巷2號，
    莊坤泉等人乃再度強押乙○○前往連志峰的住處，途經臺中
    市與臺中縣大里市交界處附近，莊坤泉因有事需要先行離開
    ，遂交代丁○○、彭淯鈞繼續強押乙○○勒取贖款後，即先
    行下車離去。迄92年11月17日凌晨1時許，丁○○、彭淯鈞
    續強押乙○○至連志峰的住處，由彭淯鈞下車與乙○○進入
    連志峰的住處，乙○○以急用為由，向連志峰借得1萬元，
    並交付彭淯鈞後，丁○○、彭淯鈞始於同日凌晨2時許，將
    乙○○載往臺中市○○路與林森路口附近地點釋放，彭淯鈞
    並交付乙○○載有「0000000000（該門號為彭淯鈞以其姊姊
    彭虹禎名義申請之行動電話）財哥」的字條一張，要求乙○
    ○日後籌得現金1百萬元後，以上開行動電話與其聯絡。彼
    等勒贖所得的現金1萬元，則由彭淯鈞、莊坤泉、丁○○朋
    分花用。嗣經警方調閱電話號碼0000000000號行動電話的通
    聯紀錄，發現案發時間係彭淯鈞在使用該行動電話門號，而
    循線查獲彭淯鈞、丁○○，並扣得上開行動電話SIM卡1張，
    因而查悉上情。
二、案經臺中市警察局第二分局報請臺灣臺中地方法院檢察署檢
    察官偵查起訴。
    理  由
一、訊據上訴人即被告丁○○固坦承於上開時地，夥同莊坤泉、
    彭淯鈞等人，強押被害人乙○○，逼使簽發本票、借據等情
    然矢口否認有何擄人勒贖之犯意，辯稱：其係受託處理有關
    非法引進大陸地區女子坐所衍生之糾紛，因其委託人引進
    大陸地區女子，已支付多項費用，該大陸地區女子卻未償還
    費，即擅自前往「金絲雀卡拉OK店」上班，其乃與莊坤泉等
    人前往該店察看，經確定真有其事後，始要求該店副總經理
    出面解決，被害人乙○○即同意隨同彼等上車外出，且亦同
    意簽發借據、本票解決，其確無擄人勒贖之犯意，否則不會
    要求簽發借據及本票，而只拿1萬元現金，即放走被害人云
    云。惟查：
  (一)、被告確實有參與本件擄人勒贖的客觀行為：
    1.本件係由彭淯鈞應高志輝的要求，於92年11月16日晚上9
      時許，駕駛車號G9-9558號自用小客車，搭載莊坤泉與被
      告前往「金絲雀卡拉OK店」，莊坤泉並攜帶不詳型式的槍
      枝，被告則攜帶不詳型式刀械，由莊坤泉與被告2人進入
      「金絲雀卡拉OK店」內。莊坤泉與被告嗣並將被害人乙○
      ○帶入上開自用小客車內，讓被害人坐在車內左後座，由
      被告坐於車內右後座負責看管被害人，莊坤泉則坐於右前
      座，並由被告以事先準備的口罩矇住被害人的雙眼，再以
      膠帶貼住口罩四周，由彭淯鈞駕駛上開自用小客車，將被
      害人載往大肚山區中二高工地附近。車行期間，莊坤泉向
      被害人恫稱渠等業已挖好一個坑，要求被害人必須籌出一
      百萬元，否則要把被害人埋掉。到達上開地點，莊坤泉與
      被告即將矇住被害人眼睛的口罩及膠帶取下，而另一名不
      詳姓名成年男子亦駕車到達該址，與莊坤泉等人會合，並
      由該名不詳姓名成年男子取出空白本票及十行紙，先由被
      告要求被害人在車內簽發金額均為50萬元的借據2張，因
      被害人寫錯借據內容，莊坤泉再命彭淯鈞拿本票及借據給
      被害人簽寫。被害人簽妥本票及借據後，即由該名不詳姓
      名成年男子取走上開本票6張及借據2張。同日晚上11時許
      ，彭淯鈞、莊坤泉及被告等人再度坐上車號G9-9558號自
      用小客車，由被告負責駕駛該自用小客車，由彭淯鈞坐於
      車內右後座負責看管被害人，莊坤泉則坐於右前座。莊坤
      泉要彭淯鈞與被告命被害人再去籌錢。翌（17）日凌晨1
      時許，彭淯鈞有與被告及被害人至被害人的友人連志峰住
      處，由彭淯鈞下車與被害人進入連志峰住處。被害人以急
      用為由，向連志峰借得1萬元並交付彭淯鈞後，彭淯鈞與
      被告於同日凌晨2時許，將被害人載往臺中市○○路與林
      森路口附近釋放，彭淯鈞並交付被害人載有「0000000000
      號、財哥」的字條1張，要求被害人日後籌得現金1百萬元
      後，以上開行動電話與彭淯鈞聯絡。渠等勒贖所得的現金
      1萬元，因彭淯鈞、莊坤泉及被告朋分等情，業據同案共
      犯彭淯鈞於其被訴擄人勒贖案件在原審法院審理時陳述明
      確，並與其以證人身分於本件原審法院審理時結證情節相
      符，而彭淯鈞於原審法院審理時更進而證稱「財哥」就是
      莊坤泉，其與被告釋放被害人後，莊坤泉有再打電話詢問
      其事情辦的怎樣，而莊坤泉之前有說拿到錢就可以放掉被
      害人等語。
    2.被害人乙○○於原審法院審理時結證稱：伊確有於92年11
      月16日晚上10時許，遭莊坤泉及被告強押上彭淯鈞駕駛的
      自用小客車。渠等令伊坐在車內左後座，左後車門並事先
      上鎖，由被告坐於車內右後座負責看管伊，莊坤泉則坐於
      右前座，並由被告以事先準備的口罩矇住伊的雙眼，再以
      膠帶貼住口罩四周，將伊載往大肚山區中二高工地附近。
      車行期間，莊坤泉向伊恫稱渠等業已挖好一個坑，要求伊
      必須籌出1百萬元，否則要把伊埋掉。車行至上開地點，
      伊始發現另有一輛自用小客車，內有一名不詳姓名成年男
      子，被告要求伊在車內簽發金額均為50萬元的借據2張。
      期間因伊簽錯借據內容，再由彭淯鈞要求伊重新填寫，簽
      妥本票及借據後，即由該名不詳姓名成年男子取走上開本
      票6張及借據2張。同日晚上11時許，莊坤泉等人再度坐上
      車號G9-9558號自用小客車，改由被告負責駕駛該自用小
      客車，由彭淯鈞坐於車內右後座負責看管伊，莊坤泉則坐
      於右前座。莊坤泉等人再度要求伊必須籌錢始能獲釋，彭
      淯鈞說無論如何，當晚要籌出10萬元，否則不讓伊離開。
      伊遂撥打所有朋友的電話籌取贖款，惟均未能順利撥通電
      話。伊臨時想到友人連志峰，遂告知莊坤泉伊友人連志峰
      的地址即臺中縣大里市○○路45巷2號，莊坤泉等人乃再
      度強押伊前往連志峰住處，途經臺中市與臺中縣大里市交
      界處附近，莊坤泉因有事需先行離開，遂交待彭淯鈞與被
      告繼續強押伊以勒取贖款後，即先行下車離去。92年11月
      17日凌晨1時許，彭淯鈞與被告續強押伊至連志峰住處，
      由彭淯鈞下車與伊進入連志峰住處，由伊佯以急用為由，
      向連志峰借得1萬元，並交付彭淯鈞後，彭淯鈞與被告始
      於同日凌晨2時許，將伊載往臺中市○○路與林森路口附
      近釋放，彭淯鈞並交付一張載有「0000000000號、　財哥
      」的字條1張，要求伊日後籌得現款1百萬元後，以上開行
      電話與其聯絡等情，核與彭淯鈞上開供證情節相符。
    3.證人連志峰於警詢時亦證稱：92年11月17日凌晨，乙○○
      與彭淯鈞有到伊位於臺中縣大里市○○路45巷2號住處向
      伊借錢。乙○○要向伊借幾萬元，伊回稱身上只有現金1
      萬元，就將身上現金1萬元交給乙○○。伊發覺乙○○當
      時神情緊張，僅說要借錢，不敢多說話等語。
    4.綜合上開3位證人就案發經過情節的陳述，彼此相互吻合
      ，此外，並有載有「0000000000、財哥」的字條1張及彭
      淯鈞所有供上開犯罪所用之電話號碼0000000000號行動電
      話SIM卡1張扣案可資佐證，堪認被告確有參與上開擄人勒
      贖的客觀行為無訛。
    5.同案共犯莊坤泉雖辯稱其並沒有持槍，也沒有強押被害人
      拿錢，只是單純受高志輝、彭淯鈞委託前往處理大陸地區
      女子的事情，有關擄人勒贖的後續發展，違背當初要調解
      事情的用意，故其始會在中途下車離去等語。然查莊坤泉
      確實持有不詳型式槍枝，前往「金絲雀卡拉OK店」等情，
      業據彭淯鈞及被害人證述明確，顯然與莊坤泉自稱是「調
      解」大陸地區女子之事，且並未持槍的陳述，並不相符；
      而莊坤泉於原審法院審理時極力否認其有「財哥」的綽號
      之陳述，卻又與彭淯鈞與被害人均證稱「財哥」就是莊坤
      泉的證詞迥異，在在顯示莊坤泉刻意淡化其參與的程度，
      及撇清其即為字條上所載之「財哥」本人，藉以區隔自己
      並未參與擄人勒贖犯行及彰顯自己下車後，彭淯鈞與被告
      對被害人所為行徑與自己無關之用意。惟觀諸被害人於原
      審法院審理時證稱其遭強押至大肚山區中二高工地附近的
      車行期間，是莊坤泉向其恫稱渠等業已挖好一個坑，要求
      其必須籌出一百萬元，否則要把伊埋掉等語；車輛離開大
      肚山區中二高工地時，莊坤泉再度要求其必須籌錢始能獲
      釋等語，核與彭淯鈞於原審法院審理時證稱其駕駛上開自
      用小客車，將被害人載往大肚山區中二高工地附近，車行
      期間，莊坤泉向被害人恫稱渠等業已挖好一個坑，要求被
      害人必須籌出一百萬元，否則要把被害人埋掉，是莊坤泉
      命其伊拿本票及借據給被害人簽寫等語；車輛離開大肚山
      區中二高工地時，是莊坤泉要其與被告命被害人再去籌錢
      等語相符。顯然莊坤泉辯稱其僅係前往「調解」，並未參
      與擄人勒贖犯行之陳述，係屬飾卸之詞，並不足採信。彭
      淯鈞於原審法院審理時進而以證人身分證稱其與被告釋放
      被害人後，莊坤泉有再打電話詢問其事情辦的怎樣，而莊
      坤泉之前有說拿到錢就可以放掉被害人。渠等所得的現金
      1萬元，因其負責開車，故由其分得4千元，莊坤泉與被告
      各分得3千元等語，益證莊坤泉於彭淯鈞與被告強押被害
      人前往連志峰處取款時，是因個人有事而先行下車，然仍
      舊主導擄人勒贖犯行的進行，並於事後以電話連繫彭淯鈞
      ，關注事情的進展，並非因擄人勒贖非其預期的「調解」
      ，而決定下車離去，否則早在「金絲雀卡拉OK店」被害人
      遭強押上車之際，其即可選擇不坐上彭淯鈞駕駛的自用小
      客車而隨同前往大肚山區中工高工地。
  (二)、被告確有擄人勒贖的主觀犯意，並與莊坤泉、彭淯鈞、高
      志輝及另一名不詳姓名成年男子間，有犯意聯絡及行為分
      擔：
    1.同案共犯彭淯鈞陳稱：案發當日矇住被害人的口罩及膠帶
      是出發到「金絲雀卡拉OK店」時，由莊坤泉與被告上車前
      即事先準備的，而莊坤泉當時有攜帶不詳型式的槍枝等情
      。再觀諸彭淯鈞當時是在「金絲雀卡拉OK店」樓下等候，
      準備「辨識」莊坤泉與被告帶下來的人是否為副總經理黃
      俊興，並俟機接應。顯然當時彭淯鈞與莊坤泉及被告是共
      同計劃強擄黃俊興上車，否則若彭淯鈞僅係單純前往「辨
      識」黃俊興，並無意將黃俊興帶走，何以未與莊坤泉及被
      告一同進入「金絲雀卡拉OK店」內去「辨識」，卻反而留
      下樓下「等候」黃俊興。雖彭淯鈞於原審法院審理時改稱
      因為莊坤泉與被告沒有見過黃俊興，所以要其先上樓去看
      ，之後其下樓跟莊坤泉與被告說黃俊興沒有在那邊等語；
      然此顯與彭淯鈞於警詢時陳稱伊並沒有上樓到「金絲雀卡
      拉OK店」，及於原審法院90年度重訴字第2283號刑事案件
      審理時供稱其到「金絲雀卡拉OK店」時，是在車上等候等
      情並不相符，應係為規避其是唯一見過黃俊興者，卻未同
      時與莊坤泉與被告上樓的不合理情況，而更改說詞。否則
      ，若彭淯鈞已先上樓察看黃俊興並未在「金絲雀卡拉OK店
      」，渠等理應先行離去，何以會再由未見過黃俊興的莊坤
      泉與被告上樓，欲找黃俊興「調解」，並發生莊坤泉與被
      告誤認被害人乙○○為黃俊興，而押錯人的情境。又渠等
      若無共同計劃強擄黃俊興，莊坤泉與被告又何須攜帶不詳
      型式的槍枝或刀械前往？莊坤泉與被告又何需事先準備矇
      住被害人雙眼的口罩及膠帶？彭淯鈞既事前即得知莊坤泉
      攜帶不詳型式槍枝前往「金絲雀卡拉OK店」，及莊坤泉與
      被告事先準備矇住被害人雙眼的口罩及膠帶，復與莊坤泉
      及被告共同前往「金絲雀卡拉OK店」，並在該店樓下準備
      「辨識」渠等所帶下來的人，顯然莊坤泉、彭淯鈞與被告
      等人，均有犯意聯絡及行為分擔。
    2.按「刑法上關於客體錯誤，此種認識錯誤之事實與法定之
      事實，法律上非難價值相同，例如欲殺甲，卻誤認乙為甲
      而殺之，其生命法益相同，殺人之故意無異，法律上但問
      其是否預見為人而實施殺人之行為，至於其人為甲或為乙
      ，無關於犯罪之成立。」（最高法院86年度臺上字第3604
      號判決參照）。雖莊坤泉等人預定強擄的對象為該店另名
      副總經理黃俊興，並非實際被害人乙○○。然莊坤泉等人
      誤認乙○○為黃俊興而強擄之，在法律上非難價值相同，
      侵害法益相同，自無礙於擄人勒贖犯罪之成立。況彭淯鈞
      於警詢時陳稱：「（問：你們發現綁錯人，為何沒有立即
      把人釋放？）因為當時財哥說綁錯人就將錯就錯，所以我
      們就把他帶至郊區。」；「那都是財哥莊坤泉指示，不管
      他是否綁錯，就是要繼續作該案拿到錢為止。」等語（見
      92年度他字第2233號偵查影卷第47、52頁），此證詞並經
      彭淯鈞於原審法院審理時以證人身分確認無訛，益見渠等
      發現強擄對象錯誤之際，復共同決意將錯就錯，改以乙○
      ○為強擄對象，繼續遂行渠等擄人勒贖之計劃，至取得贖
      款為止，自更無解於擄人勒贖犯罪之成立。
    3.彭淯鈞事後雖辯稱：案發當時的情形，其也是被逼的，因
      為莊坤泉持槍，雖莊坤泉及被告沒有言語、行動的恐嚇，
      但其心裡仍會害怕等語。惟彭淯鈞於出發前往「金絲雀卡
      拉OK店」前，已明知莊坤泉等人要強擄該店的副總經理黃
      俊興，猶駕駛自用小客車搭載莊坤泉與被告共同前往，並
      單獨駕車在該店樓下等候莊坤泉與被告強押被害人到車內
      ，已難相信其與莊坤泉等人無犯意聯絡及行為分擔。若彭
      淯鈞確係迫於案發當時莊坤泉持有槍枝而不得不從，則其
      於單獨駕車在該店樓下等候之際，自可乘機逃離現場，以
      免受到刑事責任的波及。又於犯罪過程中，持槍的莊坤泉
      因有事先行離去之際，及彭淯鈞單獨與被害人下車前往被
      害人友人連志峰住處之際，彭淯鈞皆有機會可以終止犯罪
      行為，並向被害人表示自己亦係受到莊坤泉的脅迫而無奈
      為之，甚至報警處理，何以彭淯鈞均捨此不為，而與莊坤
      泉等人完成全部的犯罪行為，事後並朋分贓款元花用，此
      顯與常情不合。再者，至「金絲雀卡拉OK店」擄人勒贖，
      係屬犯罪行為，且行動本身並非毫無風險，是參與的成員
      間，必須有相當的忠誠度及互信基礎，若彭淯鈞並無參與
      犯罪之意願，甚至是受到莊坤泉的脅迫，莊坤泉豈非冒著
      彭淯鈞臨陣脫逃或背叛的風險而為之。斯時，莊坤泉更不
      可能安排彭淯鈞單獨駕車在該店樓下等候，徒增彭淯鈞臨
      陣脫逃或報警處理的風險及渠等順利強擄被害人後，卻無
      車輛可供使用之窘境。凡此，在在顯示彭淯鈞上開辯詞，
      僅係臨訟之飾詞，不足採信。
    4.次按「共同正犯之意思聯絡，原不以數人間直接發生者為
      限，即有間接之聯絡者，亦包括在內。如甲分別邀約乙、
      丙犯罪，雖乙、丙間彼此並無直接之聯絡，亦無礙於其為
      共同正犯之成立。」（最高法院77年臺上字第2135號判例
      參照）。彭淯鈞雖辯稱伊係應高志輝之要求，自桃園南下
      臺中，幫莊坤泉處理本案，伊並不認識本案另名不詳姓名
      成年男子等語，然該不詳姓名成年男子既共同前往被害人
      乙○○簽發本票、借據的地點，並攜帶空白本票及十行紙
      供被害人填寫，顯與其他同案被告有犯意聯絡及行為分擔
      ，縱彭淯鈞與該不詳姓名成年男子間，並無直接的犯意聯
      絡，亦無礙於渠等成立共同正犯。
    5.又按共同正犯，係共同實施犯罪行為之人，在共同意思範
      圍內，各自分擔犯罪行為之一部，相互利用他人之行為，
      以達其犯罪之目的，其成立不以全體均行參與實施犯罪構
      成要件之行為要件；參與犯罪構成要件之行為者，固為共
      同正犯；以自己共同犯罪之意思，參與犯罪構成要件以外
      之行為，或以自己共同犯罪之意思，事前同謀，而由其中
      一部分人實行犯罪之行為者，亦均應認為共同正犯，使之
      對於全部行為所發生之結果，負其責任（司法院大法官會
      議釋字第109號解釋參照）。經查，莊坤泉與該不詳姓名
      成年男子雖未全程參與擄人勒贖的犯行；高志輝亦未實際
      參與擄人勒贖的犯行，然渠等既分別與全程參與擄人勒贖
      犯行的彭淯鈞與被告間，有犯意聯絡及行為分擔，揆諸上
      開說明，自仍應對於全部行為所發生之結果，負其責任。
  (三)、被告自始即有擄人勒贖的意圖：
    1.按擄人勒贖罪，係以不法得財之意思而施行強暴、脅迫，
      將被害人擄至自己勢力範圍之內，希圖其出款贖回者。與
      初無以不法所有意圖得財之犯意，僅用非法方法剝奪人之
      行動自由以洩忿或藉此維護合法之權益，祇能構成妨害自
      由罪，要難論以擄人勒贖罪不同。惟刑法上關於財產上犯
      罪，所定意圖為自己或第三人不法之所有之意思條件，固
      指欠缺適法權源，仍圖將財物移入自己實力支配管領下，
      得為使用、收益或處分之情形而言，除係違反法律上之強
      制或禁止規定者外，其移入自己實力支配管領之意圖，違
      背公共秩序或善良風俗，以及逾越通常一般之人得以容忍
      之程度者，亦應包括在內。
    2.本件同案共犯彭淯鈞於警詢時陳稱：「（問：被害人乙○
      ○即昨天晚上到本組來製作筆錄指認你之人，你是否認識
      ？你們二人有無金錢糾紛？）以前不認識，我們二人沒有
      任何糾紛。」；「（問：你與莊坤泉、丁○○、黃俊興等
      人是否認識？有無財務糾紛或仇恨？）我認識莊坤泉、丁
      ○○二人，另黃俊興則是『金絲雀卡拉OK店』的副總，只
      有看過他，我們四人都沒有財務糾紛及仇恨。」；「（問
      ：『企鵝』本名高志輝，依你所知他與莊坤泉、丁○○、
      黃俊興三人是否有金錢及財務糾紛及仇恨？）依我所知沒
      有。」等語（見92年度他字第2233號偵查影卷第46、50頁
      ），此證詞並經彭淯鈞於原審法院審理時以證人身分確認
      無訛。被告於警詢時亦陳稱：「（問：被害人乙○○即昨
      天晚上到本組來製作筆錄指認你之人，你是否認識？你們
      二人有無金錢糾紛？）不認識，我們二人沒有任何糾紛。
      」；「（問：你與莊坤泉、彭智巖、黃俊興等人是否認識
      ？有無財務糾紛或仇恨？）我認識莊坤泉，另彭智巖、黃
      俊興都不認識，都沒有財務糾紛。」等語（見92年度他字
      第2233號偵查影卷第56、60頁）。顯見，被告與彭淯鈞等
      人均與預先要強擄的對象黃俊興，及實際強擄的對象乙○
      ○間，並無任何金錢或債務糾紛。
    3.彭淯鈞事後雖辯稱係因其曾與高志輝前往「金絲雀卡拉OK
      店」喝酒，高志輝認為其中一名大陸地區女子是莊坤泉的
      人，事後莊坤泉要找回自己的人，高志輝要伊陪莊坤泉去
      認人等語。而莊坤泉於原審法院審理時則辯稱是高志輝、
      彭淯鈞拜託其前往「金絲雀卡拉OK店」處理大陸地區女子
      的事情等語，被告於本院亦以此為辯；然被害人乙○○於
      原審法院審理時業已明確結證稱：「金絲雀卡拉OK店」內
      並無大陸地區女子上班等語，莊坤泉、彭淯鈞或被告等人
      亦未提供任何事證供查證渠等所言不虛，已難信為真實。
      退步言之，縱認渠等所言屬實，惟人民之自由及權利，於
      不妨害社會秩序、公共利益者，均受憲法之保障。大陸地
      區人民縱有非法進入臺灣地區之情形，而有需依臺灣地區
      與大陸地區人民關係條例規定強制出境的情況，然其在臺
      灣地區期間，亦享有憲法保障之基本人權，從而其身體、
      自由不得作為交易之客體，其理至明。是縱有非法入境的
      大陸地區女子，違背莊坤泉等人的約定，至「金絲雀卡拉
      OK店」內任職，亦僅屬莊坤泉等人或「金絲雀卡拉OK店」
      有無涉嫌違反臺灣地區與大陸地區人民關係條例等相關規
      定，或該名大陸地區女子與莊坤泉等人間，有無民事糾葛
      之問題，非謂黃俊興或乙○○因此即對莊坤泉等人負有任
      何金錢債務。而被告等人亦明確認知其與乙○○間並無任
      何金錢糾紛，乃其竟與莊坤泉等人強擄乙○○，並強令其
      簽發本票及借據，並實際勒取贖款1萬元朋分花用，足見
      其自始即有擄人勒贖之意圖無訛。被告事後辯稱僅係處理
      債務糾紛，核屬卸責之詞，不足採信。
    4.至被害人乙○○固於原審法院審理時證稱在車內其行動電
      話鈴響時，被告將其行動電話拿去接聽，與「金絲雀卡拉
      OK店」裡的人談判，惟並沒有提到拿錢的事情等語；然莊
      坤泉等人既有實際強逼被害人簽發本票、借款，並勒取贖
      款1百萬元，且實際取得現金1萬元朋分花用，即已該當擄
      人勒贖罪之構成要件。被告縱於電話中，與「金絲雀卡拉
      OK店」的人員談判金錢的問題，容係其個人的考量，與被
      告等人有無成立擄人勒贖罪名，應屬無關。至於彭淯鈞與
      被害人進入連志峰住處，被害人佯以有急用為由，向連志
      峰借款之際，被害人並未反抗或向連志峰示意遭人挾持，
      容係因被害人自始即認為被告等人皆持有槍枝，為顧慮生
      命、身體之安全，在無從反抗的情況下，所為委屈求全的
      處理方式，尚無從據此認定被告等人並未對被害人為擄人
      勒贖之犯行。而彭淯鈞使用與自己相關之交通或通訊工具
      犯案，或係因思慮不周或自忖被害人不敢報警處理等因素
      所致，被告等人確有對乙○○為擄人勒贖犯行的事證，既
      已如前述，上開情形自無從據以為被告有利之認定。
  (四)、綜上所述，被告共同意圖勒贖而擄人之罪證已臻明確，應
      予依法論罪科刑。
二、按擄人勒贖罪以意圖勒贖而擄人為構成要件，其犯罪態樣係
    將被害人置於行為人實力支配之下，予以脅迫，以便向被害
    人或其關係人勒索財物；如有不法得財之意思而施行強暴、
    脅迫，擄掠被害人脫離其原在處所，使喪失行動自由，而移
    置於自己實力支配之下，藉以向被害人或其關係人勒索財物
    ，即構成擄人勒贖罪。」（最高法院83年度臺上字第4157、
    87年度臺上字第2788號判決參照）。本件被告與同案共犯莊
    坤泉、彭淯鈞、高志輝及另名不詳姓名成年男子，係於強擄
    被害人乙○○，置於自己實力支配下後，向被害人勒贖財物
    ，以為換取人身自由之代價，並已實際取得1萬元之贖款，
    核被告所為，係犯刑法第347條第1項之擄人勒贖罪。因刑法
    上擄人勒贖罪，係預有不法得財之意思，而實施強暴、脅迫
    ，將被害人擄至自己實力支配下，希圖被害人或其關係人出
    款贖回，當然含有妨害自由之性質，自不另論以刑法之恐嚇
    危害安全罪及妨害自由罪。被告與莊坤泉、彭淯鈞、高志輝
    及另名不詳姓名成年男子間，有犯意聯絡及行為分擔，為共
    同正犯。被告於取得1萬元贖款，後釋放被害人，依刑法第3
    47條第5項後段規定得減輕其刑。原審法院因認被告罪證明
    確，適用刑法第28條、第347條第1項、第5項後段、第38條
    第1項第2款規定，爰審酌被告前有妨害風化罪之刑事前案紀
    錄，有臺灣高等法院被告前案紀錄表及臺灣臺中地方法院檢
    察署刑案資料查註紀錄表附卷可稽，堪認其品行不佳，其於
    擄人勒贖過程中雖非係基於主導地位，然實際以口罩矇住被
    害人的雙眼，再以膠帶貼住口罩四周，並控制被害人行動自
    由，惡性仍屬重大，惟與莊坤泉係基於主導地位，惡性有所
    區別，彼等擄人勒贖犯行，對被害人的行動自由及心理造成
    重大之危害，然擄人勒贖過程中，並未對實際對被害人身體
    為任何傷害行為，及其於審理時雖已坦承主要犯行，然案發
    後並未主動到案接受審判，嗣由原審法院發布通緝，經警方
    通緝到案後，於審理之初，仍飾詞否認犯行，犯後態度難謂
    良好等一切情狀，量處有期徒刑8年6月示懲。並明本案雖
    實際勒贖取得之現金僅為1萬元，然被告等尚有強逼被害人
    簽發金額共1百萬元之本票6張及金額共1百萬元之借據2張，
    此亦對被害人的財產法益造成相當的危害，且擄人勒贖罪所
    保護的法益，並非侷限於財產法益，尚包括被害人的人身自
    由、身體、甚至生命法益，被告等人既已完成整個擄人勒贖
    的犯罪行為，對被害人的行動自由及心理業已造成重大之危
    害，並非因財產法益侵害尚非甚鉅，即可彌補其罪愆，是被
    告的犯罪情狀，並無顯可憫恕之處，當無從依刑法第59條規
    定酌量減刑。而扣案之電話號碼0000000000號行動電話SIM
    卡1張，雖該門號係同案共犯彭淯鈞姊姊彭虹禎的名義所申
    請之門號，有臺灣大哥大股份有限公司雙向通聯資料查詢資
    料在卷可稽，然該門號實係彭淯鈞以其姊姊彭虹禎名義所申
    請等情，業據彭淯鈞供述明確，故實係同案共犯彭淯鈞所有
    ，供與被告等人共犯上開擄人勒贖犯罪所用之物，爰依刑法
    第38條第1項第2款規定宣告沒收。至於同案共犯莊坤泉持以
    強擄乙○○所用之不詳型式槍枝1支，並無積極證據證明具
    有殺傷力，而屬槍砲彈藥刀械管制條例管制之槍枝違禁物；
    被告持以強擄乙○○所用之不詳刀器，亦無積極證據證明係
    屬槍砲彈藥刀械管制條例管制之刀械違禁物，且均未經警方
    扣押在案，無從特定其型式，為免日後執行之困難，爰不為
    沒收之諭知。另被告等人用以矇住乙○○眼睛的口罩及膠帶
    ，及同案共犯彭淯鈞使用之手機（即插入上開SIM卡的手機
    ），均未經警方扣押在案，無從特定其型式，且無積極證據
    證明係屬違禁物，為免日後執行之困難，亦不為沒收之諭知
    。又同案共犯彭淯鈞駕駛之車號G9-9558號自用小客車，雖
    係渠等用以強擄被害人所用的交通工具，然該車是彭淯鈞不
    知情的父親彭光輝所有，有車號查詢汽車車籍資料在卷足憑
    ，並非被告等人所有，自不能為沒收之諭知。而莊坤泉等人
    交付被害人載有「0000000000號、財哥」的字條一張，亦因
    莊坤泉業已交付被害人，而屬被害人所有，且並非違禁物，
    亦無從為沒收之諭知。核其認事用法均無違誤，量刑亦屬適
    當，應予維持。被告上訴意旨否認有擄人勒贖意圖，並認原
    審法院量刑過重，而執以指摘原判決不當，並無理由，應予
    駁回。
據上論結，應依刑事訴訟法第368條，判決如主文。
本案經檢察官甲○○到庭執行職務。
中　　華　　民　　國　　96　　年　　1 　　月　　25　　日
            刑事第六庭審判長法　官　李　文　雄
                        　　法　官  張  恩  賜
                            法　官  邱  顯  祥
上列正本證明與原本無異。
如不服本判決應於收受送達後十日內向本院提出上訴書狀，其未
敘述上訴之理由者並得於提起上訴後十日內向本院補提理由書（
均須按他造當事人之人數附繕本）。
                            書記官　陳　桂　芬
中　　華　　民　　國　　96　　年　　1 　　月　　25　　日
